---
title: "Reporte PCA reproducible"
author: "Escribe aquí tu nombre"
format:
  html:
    toc: true
    embed-resources: true
editor: visual
---

# Nota sobre rutas

Este archivo `.qmd` está pensado para guardarse en la carpeta `bin/`.

Por eso, las rutas del código se escriben considerando que el archivo se ejecuta desde `bin/`:

-   los datos se leen desde `../data/`;
-   las figuras y tablas se guardan en `../results/`.

# Introducción

En este reporte se presenta un análisis exploratorio de Componentes Principales (PCA) a partir de una tabla de datos biológicos.

Escribe aquí, con tus propias palabras, el objetivo del análisis. Puedes apoyarte en estas preguntas:

-   ¿Qué tipo de datos se están analizando?
-   ¿Qué representa cada muestra?
-   ¿Qué se quiere explorar con el PCA?

# Cargar paquetes

En esta sección se cargan los paquetes necesarios para importar datos desde Excel, manipular tablas y generar figuras.

```{r}
#| label: paquetes
#| message: false
#| warning: false

# Copia aquí el bloque del script donde se cargan los paquetes

```

# Importar datos

En esta sección se importa el archivo de datos desde la carpeta `data/`.

Como este archivo `.qmd` estará en `bin/`, la ruta debe iniciar con `../data/`.

```{r}
#| label: importar-datos

# Copia aquí el bloque del script donde se importan los datos

```

Después de importar los datos, revisa brevemente la tabla.

```{r}
#| label: explorar-datos

# Copia aquí algunas líneas para explorar los datos
# Por ejemplo: head(), dim(), names() o str()

```

Escribe aquí una breve descripción de la tabla:

-   ¿Cuántas filas tiene?
-   ¿Cuántas columnas tiene?
-   ¿Qué columnas corresponden a metadatos?
-   ¿Qué columnas numéricas se usarán para el PCA?

# Preparar datos para el PCA

Antes de ejecutar el PCA, separamos los metadatos de las variables numéricas.

```{r}
#| label: preparar-datos

# Copia aquí el bloque donde se separan metadatos y variables numéricas

```

Explica brevemente:

-   ¿Qué objeto contiene los metadatos?
-   ¿Qué objeto contiene las variables numéricas?
-   ¿Por qué no todas las columnas entran al cálculo del PCA?

# Ejecutar PCA

En esta sección se ejecuta el PCA con la función `prcomp()`.

```{r}
#| label: ejecutar-pca

# Copia aquí el bloque donde se ejecuta el PCA

```

Explica brevemente qué indican los argumentos `center = TRUE` y `scale. = TRUE`.

# Varianza explicada

En esta sección se calcula qué porcentaje de variación explica cada componente principal.

```{r}
#| label: varianza-explicada

# Copia aquí el bloque donde se calcula la varianza explicada

```

Escribe aquí una interpretación breve:

-   ¿Qué porcentaje explica PC1?
-   ¿Qué porcentaje explica PC2?
-   ¿Cuánto explican juntas PC1 y PC2?

# Visualización del PCA

En esta sección se construye una figura del PCA usando `ggplot2`.

```{r}
#| label: figura-pca
#| fig-width: 7
#| fig-height: 5

# Copia aquí el bloque donde se construye la figura principal del PCA

```

# Guardar la figura

En esta sección se guarda la figura generada en la carpeta `results/`.

Como este archivo `.qmd` estará en `bin/`, la ruta debe iniciar con `../results/`.

```{r}
#| label: guardar-figura

# Copia aquí el bloque donde se guarda la figura con ggsave()

```

# Interpretación

Escribe aquí una interpretación breve del PCA.

Puedes apoyarte en estas preguntas:

-   ¿Qué representa cada punto?
-   ¿Qué variable se usó para colorear las muestras?
-   ¿Se observa separación entre etapas?
-   ¿La separación ocurre principalmente en PC1, PC2 o ambas?
-   ¿Hay traslape entre grupos?
-   ¿Qué precaución debes mencionar al interpretar el PCA?

Ejemplo de redacción cuidadosa:

> El PCA sugiere un patrón de separación parcial entre etapas, principalmente a lo largo de PC1. Sin embargo, el análisis debe interpretarse como exploratorio, ya que la separación visual no equivale por sí sola a una prueba estadística de diferencia entre grupos.

# Limitaciones

Menciona al menos una limitación del PCA.

Puedes considerar:

-   El PCA es exploratorio.
-   No prueba diferencias significativas.
-   Puede verse influido por valores extremos.
-   La interpretación depende de la preparación de los datos.
-   En datos transcriptómicos reales suelen requerirse pasos previos de normalización o transformación.

# Conclusión

Escribe dos o tres líneas para cerrar el reporte.

Puedes responder:

-   ¿Qué aprendiste del patrón observado?
-   ¿Qué información adicional sería útil para continuar el análisis?
-   ¿Qué análisis complementario podría realizarse después?
