---
title: "Reporte PCA reproducible"
author: "Nombre de la persona"
format:
  docx:
    toc: true
    number-sections: true
---

# Nota sobre rutas

## Subtitulo

**En negritas**

Este archivo `.qmd` está pensado para guardarse en la carpeta `bin/`.

Por eso, las rutas del código se escriben considerando que el archivo se ejecuta desde `bin/`:

-   los datos se leen desde `../data/`;
-   las figuras y tablas se guardan en `../results/`.

# Introducción

En este reporte se presenta un análisis exploratorio de Componentes Principales (PCA) a partir de una tabla de datos biológicos.

Escribe aquí, con tus propias palabras, el objetivo del análisis. Puedes apoyarte en estas preguntas:

-   ¿Qué tipo de datos se están analizando?
-   ¿Qué representa cada muestra?
-   ¿Qué se quiere explorar con el PCA?

# Cargar paquetes

En esta sección se cargan los paquetes necesarios para importar datos desde Excel, manipular tablas y generar figuras.

Este reporte es una prueba de PCA exploratorio

```{r}
library(readxl)
library(dplyr)
library(ggplot2)


# Copia aquí el bloque del script donde se cargan los paquetes
```

# Importar datos

En esta sección se importa el archivo de datos desde la carpeta `data/`.

Como este archivo `.qmd` estará en `bin/`, la ruta debe iniciar con `../data/`.

```{r}
#| label: importar-datos
 # Recuerda: este script está pensado para ejecutarse desde la raíz del proyecto.
datos <- read_excel("../data/U6_datos_pca.xlsx")
datos
```

Después de importar los datos, revisa brevemente la tabla.

```{r}
#| label: explorar-datos

# Exploración inicial de la tabla.
head(datos)
dim(datos)
names(datos)
str(datos)

```

Escribe aquí una breve descripción de la tabla:

-   ¿Cuántas filas tiene?

-   Tiene 900 fila

-   ¿Cuántas columnas tiene?

-   Tiene 4, que son los genes

-   ¿Qué columnas corresponden a metadatos?

    Son las columnas de muestra, sitio, tratamiento y etapa

-   ¿Qué columnas numéricas se usarán para el PCA?

    Los 4 genes

# Preparar datos para el PCA

Antes de ejecutar el PCA, separamos los metadatos de las variables numéricas.

```{r}
#| label: preparar-datos
# Separar columnas de metadatos.
metadatos <- datos %>%
  select(muestra, etapa, tratamiento, sitio)

# Seleccionar variables numéricas para el PCA.
genes <- c("TAR", "ARF", "CO", "GA")

datos_pca <- datos %>%
  select(all_of(genes))
datos_pca

```

Explica brevemente:

-   ¿Qué objeto contiene los metadatos?

    La variable llamada metadatos

-   ¿Qué objeto contiene las variables numéricas?

-   ¿Por qué no todas las columnas entran al cálculo del PCA?

# Ejecutar PCA

En esta sección se ejecuta el PCA con la función `prcomp()`.

```{r}
#| label: ejecutar-pca
# Ejecutar PCA con variables centradas y escaladas.
pca_resultado <- prcomp(
  datos_pca,
  center = TRUE,
  scale. = TRUE
)

# Revisar estructura general del resultado.
str(pca_resultado)

```

Explica brevemente qué indican los argumentos `center = TRUE` y `scale. = TRUE`.

# Varianza explicada

En esta sección se calcula qué porcentaje de variación explica cada componente principal.

```{r}
#| label: varianza-explicada

# Calcular la varianza explicada por cada componente principal.
varianza <- pca_resultado$sdev^2
varianza_explicada <- varianza / sum(varianza)

tabla_varianza <- data.frame(
  componente = paste0("PC", seq_along(varianza_explicada)),
  varianza_explicada = varianza_explicada,
  porcentaje = varianza_explicada * 100
)

tabla_varianza

# Guardar porcentajes para etiquetas de los ejes.
pc1 <- round(tabla_varianza$porcentaje[1], 1)
pc2 <- round(tabla_varianza$porcentaje[2], 1)

# Extraer coordenadas de las muestras en el espacio del PCA.
pca_scores <- as.data.frame(pca_resultado$x)

# Agregar metadatos a las coordenadas del PCA.
pca_scores <- bind_cols(metadatos, pca_scores)

head(pca_scores)

```

Escribe aquí una interpretación breve:

-   ¿Qué porcentaje explica PC1?
-   ¿Qué porcentaje explica PC2?
-   ¿Cuánto explican juntas PC1 y PC2?

# Visualización del PCA

En esta sección se construye una figura del PCA usando `ggplot2`.

```{r}
pca_etapa <- ggplot(pca_scores, aes(x = PC1, y = PC2, color = etapa)) +
  geom_point(size = 1.8, alpha = 0.45) +
  labs(
    title = "PCA exploratorio coloreado por etapa",
    x = paste0("PC1 (", pc1, "%)"),
    y = paste0("PC2 (", pc2, "%)"),
    color = "Etapa"
  ) +
  theme_minimal()

pca_etapa
# Copia aquí el bloque donde se construye la figura principal del PCA

```

# Guardar la figura

En esta sección se guarda la figura generada en la carpeta `results/`.

Como este archivo `.qmd` estará en `bin/`, la ruta debe iniciar con `../results/`.

```{r}
#| label: guardar-figura

# Copia aquí el bloque donde se guarda la figura con ggsave()

```

# Interpretación

Escribe aquí una interpretación breve del PCA.

Puedes apoyarte en estas preguntas:

-   ¿Qué representa cada punto?
-   ¿Qué variable se usó para colorear las muestras?
-   ¿Se observa separación entre etapas?
-   ¿La separación ocurre principalmente en PC1, PC2 o ambas?
-   ¿Hay traslape entre grupos?
-   ¿Qué precaución debes mencionar al interpretar el PCA?

Ejemplo de redacción cuidadosa:

> El PCA sugiere un patrón de separación parcial entre etapas, principalmente a lo largo de PC1. Sin embargo, el análisis debe interpretarse como exploratorio, ya que la separación visual no equivale por sí sola a una prueba estadística de diferencia entre grupos.

# Limitaciones

Menciona al menos una limitación del PCA.

Puedes considerar:

-   El PCA es exploratorio.
-   No prueba diferencias significativas.
-   Puede verse influido por valores extremos.
-   La interpretación depende de la preparación de los datos.
-   En datos transcriptómicos reales suelen requerirse pasos previos de normalización o transformación.

# Conclusión

Escribe dos o tres líneas para cerrar el reporte.

Puedes responder:

-   ¿Qué aprendiste del patrón observado?
-   ¿Qué información adicional sería útil para continuar el análisis?
-   ¿Qué análisis complementario podría realizarse después?
