---
title: 'Unidad 8: Expresión Diferencial'
author: "Olga Andrea Hernández Miranda"
date: "2024-06-12"
output: html_document
---
Permite comparar los patrones de expresión entre muestras.
Se identifican cambios en los perfiles de expresión entre tejidos, etapas, genotipos o tratamientos.
Es posible localizar genes que se expresan diferente entre experimentos y conocer las diferencias entre las muestras a través de una prueba de T

Se establece un directorio de trabajo
```{r}
directorio <- "C:/Users/andii/OneDrive/Documents/02Fun-R-transcript/data"
setwd(directorio)
```

Calculo de expresion diferencial
De un archivo con datos de expresion en TPM se calcula la expresion diferencial entre tratamientos.
Se requieren las siguientes librerias:

```{r}
#install.packages("BiocManager")
#BiocManager::install("DESeq2")
library("DESeq2")
```

Usamos grep para buscar los archivos 
```{r}
samplefiles <- grep('conteo', list.files(directorio),value = T)
samplefiles
```

Asignamos el nombre de la condicionn en simplefiles y ponemos los números al principio para forzar el orden deseado.
```{r}
samplecondition <- c('Etapa1','Etapa1','Etapa2','Etapa2')
```

Creamos un dataframe entre archivos y etiquetas
```{r}
sampletable <- data.frame(sampleName=samplefiles,
                          fileName=samplefiles,
                          condition=samplecondition)

sampletable
```

Trabajamos con DESeq2 y los datos de conteo
```{r}
ddsHTSeq <- DESeqDataSetFromHTSeqCount(
  sampleTable = sampletable,
  directory = directorio,
  design =~condition
)
ddsHTSeq
```

Creamos un factor con las etiquetas de las condiciones 
```{r}
colData(ddsHTSeq)$condition <- factor(colData(ddsHTSeq)$condition,
                                      levels = c('Etapa2','Etapa1'))
```

Analizamos la expresión diferencial
```{r}
dds <- DESeq(ddsHTSeq)
res <- results(dds)
res <- res[order(res$padj),]
head(res)
```

Resumen de los resultados
```{r}
summary(dds)
#write.csv(res, file = "U8_tabla_ed_crudos.csv")
```

Librerias para volcano plot
```{r}
install.packages("gplots")
install.packages("RColorBrewer")
library("gplots")
library("RColorBrewer")
```

Valor de corte de p value
```{r}
alpha <- 0.05 #filtrado de los valores alpha
cols <- densCols(res$log2FoldChange,-log10(res$pvalue)) #trabajar con gradiente de color
plot(res$log2FoldChange, -log10(res$padj), col=cols, panel.first=grid(),
     main="Volcano plot", xlab="log2(fold-change)", ylab="-log10(p-value)",
     pch=20, cex=0.6)
```

Incorporando lineas
```{r}
#Linea en el eje X
abline(v=c(-2,2), col="brown") # -2 y 2 (valor significativo)
#Linea en el eje Y
abline(h=-log10(alpha), col="brown") # p value, valor de corte de alpha (en 0.05)
```

El p value se transforma a log10 para que se vea la forma de volcan
Asignando texto a los puntos  significativos en la grafica
```{r}
gn.selected <- abs(res$log2FoldChange) > 2 & res$padj < alpha 
text(res$log2FoldChange[gn.selected],
     -log10(res$padj)[gn.selected],
     lab=rownames(res)[gn.selected ], cex=0.4)
```
