---
title: "U4_1_Limpieza_datos"
output:
  html_document:
    df_print: paged
---

```{r}
library(tidyverse)
library(magrittr)
install.packages("dslabs")
library(dslabs)
```

**#revisemos el dataframe murders**

```{r}
murders %>% select(state, population, total)
```

```{r}
murders %>% select(state, population, total) %>% head()
```

**#necesitamos mas información de la tabla (por ejemplo tasa de homicidios por cada 100 mil habitantes)**

```{r}
murders %>%
  mutate(ratio = total / population * 100000) %>%
  head()
```

**#guardar esta tabla con la nueva columna**

```{r}
murders <- murders %>%
  mutate(ratio = total / population * 100000)
```

**#nos interesa identificar tasas de asesinato de menos de 1 por cada 50 mil personas en una región en específico**

```{r}
data(murders)
murders %>%
  mutate(ratio = total / population * 50000) %>%
  filter(ratio < 1 & region == "West")
```

**#ejercicio: Agrega la columna ratio al data frame murders con el ratio de asesinatos por 50 mil habitantes. Luego, filtra los que tengan un ratio menor a 0.5 y sean de las regiones “South” y “West”. Reporta las columnas state, abb y ratio.**

```{r}
#solucion
data(murders)
sur_y_oeste <- c("South", "West")
murders <- murders %>%
  mutate(ratio = total/population*50000) %>%
  filter(ratio < 0.9 & region %in% sur_y_oeste) %>%
  select(state, abb, ratio)
murders
```

**#analisis descriptivo**

```{r}
summary(murders$total)
```

```{r}
murders %>% group_by(region) %>% 
  summarise (m.total=mean(total))
```

EJERCICIO **#revisemos el df de la clase pasada**

```{r}
U3_2<- read_csv("Fun-R-transcript-main/data/U3_2.csv")
U3_2
x <-gather(data = U3_2, genes, conteo, TAR, ARF, CO, GA, -Etapas)
head(x)
tail(x)
view(x)
summary(x)
```

#desviación estándar

```{r}
sd(x$conteo)
dim(x)
```

**#revisemos únicamente los datos de los genes TAR y CO**

```{r}
a<- filter(x, genes == "TAR" | genes == "CO")
a
```

**#y si hacemos una gráfica?**

```{r}
ggplot(data = x, mapping = aes(x = genes, y = conteo, colour = Etapas)) + 
  geom_point()
```

```{r}
ggplot(data = x, mapping = aes(x = Etapas, y = conteo, colour = genes)) +
  geom_col()
```

\*\*#Prueba t, acomodamos el df para tener solo 2 etapas

```{r}
y <- U3_2 %>% filter(Etapas == c("Etapa3","Etapa2"))
t.test (ARF~Etapas, data = x)
```

\*\*#Prueba de T

```{r}
ChickWeight
str(ChickWeight)
ChickW<- ChickWeight %>% filter(Diet == c("1","2"))
t.test(weight~Diet, data = ChickW)
```

\*\*#Prueba de Wilcoxon (Mann Whitney)

```{r}
Hombres = c(19, 22, 16, 29, 24)
Mujeres = c(20, 11, 17, 12)
wilcox.test(Hombres, Mujeres)
```

\*\*#El valor de pvalue es mayor a 0.05, por lo que no se rechaza la H0 nula

**\# Prueba de ANOVA**

```{r}
aov(weight~Diet+Time,ChickW)
aov(weight~Diet*Time,ChickW)
aov.demo<-aov(weight~Diet*Time,ChickW)
summary(aov.demo)
```

\*\*#Prueba de Tukey

```{r}
aov.demo<-aov(weight~Diet*as.factor(Time),ChickW)
TukeyHSD(aov.demo)
```

\*\*Test de Friedman (valoracion de degustacion de un vino de acuerdo a la hora)

```{r}
valoracion <- c( 9, 5, 2, 6, 3, 1, 5, 5, 5, 11, 5, 1, 8, 4, 3, 10, 4, 1, 7, 3, 4 )
hora <- factor( rep( c( "mañana", "tarde", "noche" ), 7 ) )
sujeto <- factor( rep( 1:7, each = 3 ) )
datos <- data.frame( valoracion, hora, sujeto )
head(datos)
```

```{r}
#grafiquemos
library(ggplot2)
ggplot(data = datos, mapping = aes(x = hora, y = valoracion, colour = hora)) +
    geom_boxplot() +
    theme_bw() +
    theme(legend.position = "none") 
friedman.test(valoracion, hora, sujeto)
```

\*\*#Prueba de Chi cuadrada (ejemplo de encuesta de opinion sobre aborto)

```{r}
M <- as.table(
  rbind(c(762, 468), 
        c(484, 477))
  )
# Damos nombre a las columnas y las filas 
colnames(M) <- c("A favor","En contra")
rownames(M) <- c("Mujeres","Hombres")
M
chisq.test(M)
```
